【裁判字號】    92,重上更(二),401
【裁判日期】    921015
【裁判案由】    詐欺等
【裁判全文】
臺灣高等法院臺南分院刑事判決          九十二年度重上更(二)字第四一號  Ｇ
      上  訴  人
      即  被  告  乙  ○  ○
右上訴人因詐欺等案件，不服臺灣臺南地方法院八十七年度訴字第三一號中華民國八
十七年四月二十三日第一審判決（起訴案號：臺灣臺南地方法院檢察署八十六年度偵
字第六二○三號），提起上訴，本院判決後，經最高法院第二次發回更審，本院判決
如左：
      主      文
原判決關於被告乙○○部分撤銷。
乙○○共同意圖為自己不法之所有，以詐術使人將本人之物交付為常業，處有期徒刑
壹年伍月。
      事      實
一、乙○○與與黃啟禎（黃啟禎又連續犯他案，經法院判處有期徒刑二年確定在案）
    、楊佰乾（經原審法院判處有期徒刑一年確定在案）、已滿二十歲而號稱「李清
    清」等人，共同基於意圖為自己不法所有之概括犯意聯絡，自八十五年十一月二
    十日起，以楊佰乾名義，向不知情之徐淑娟頂讓位在臺南市○○街五十四號一樓
    （起訴書誤載為台南縣永康市○○街卅二巷十二號）之「創意服飾店」，後更名
    為「彩瑄精品服飾店」，並向徐淑娟佯稱「彩瑄精品服飾店」甫成立，在與信用
    卡中心簽妥特約商店前，欲借用「創意服飾店」使用之刷卡機營業，並簽立切結
    書，致徐淑娟陷於錯誤而同意借與上開刷卡機。渠等於取得上開徐淑娟之刷卡機
    後，即以「假消費、真刷卡」之方式，貸放金錢予持有上開行號特約信用卡且急
    需款項之不特定人。其營業方式亦係在中華日報上刊登代辦借款手續之廣告，並
    以電話為聯絡，招攬于業雲、嚴慶祥、魏守禮等不特定借款客戶，趁其急迫需用
    金錢時，於其實際上並未購物之情況下，以刷卡金額扣除利息後之餘額，貸放金
    錢予刷卡之急需現款之客戶，並收取月息百分之十五至百分之三十不等之與原本
    顯不相當之重利（即以約定借款本金新台幣每萬元，按月收取一千五百元至三千
    元之利息，並以本息合計金額刷卡），乙○○與黃啟禎、楊佰乾、「李清清」等
    人復於業務上偽造上開客戶刷卡消費紀錄後，據客戶簽具虛偽之簽帳單，登載於
    渠等業務上所作成之請款單上，持向聯合信用卡處理中心及發卡銀行請款，使聯
    合信用卡處理中心及發卡銀行陷於錯誤而如數付款，足生損害於上開中心及各發
    卡銀行，渠等並以此為常業，迄八十六年一月間，總計營業金額即高達新台幣（
    下同）一百二十七萬元。嗣經法務部調查局臺南縣調查站於八十六年一月二十四
    日循線查獲上情。
二、案經法務部調查局臺南縣調查站報請台灣台南地方法院檢察署檢察官偵查起訴。
      理      由
一、訊之上訴人即被告乙○○否認有重利、詐欺、偽造文書等犯行，辯稱：伊沒有參
    與上開情事，黃啟禎找伊合資，以為要賣高級衣服，伊不曉得業務內容，後來他
    說要用刷卡變相工作，伊就沒有投資了云云。
二、經查：
  (1)前開事實，業據信用卡中心職員甲○○於調查站調查時及「創意服飾店」負責人
    徐淑娟於調查站、偵查中、原審、本院更審調查時指述甚詳，並有徐淑娟與乙○
    ○、黃啟禎、「李清清」之對談錄音帶二捲、譯文二份在卷可佐。又被告等以前
    開方式借款予不特定之人，牟取重利亦據證人嚴慶祥、魏守禮、于業雲等於調查
    站調查時證述綦詳。
  (2)被告乙○○曾偕同黃啟禎以被告楊佰乾名義向徐淑娟頂讓上開服飾店，並以楊佰
    乾名義簽具切結書與徐淑娟等情，亦據徐淑娟於調查站、偵查中、原審及本院更
    審調查時指述甚詳。參以證人即上開店址房東林福祥於原審證稱：伊房屋原租給
    徐淑娟，後徐淑娟又盤給別人，換租時被告乙○○、黃啟禎、吳育展等人均有在
    場等語，足證被告乙○○確有與黃啟禎以被告楊佰乾名義向徐淑娟頂讓上開服飾
    店之事實。另據證人吳育展（綽號錦和）於原審證稱：伊之前即認識乙○○，曾
    至乙○○所經營上開服飾店找乙○○時，見過楊佰乾，但未介紹乙○○與楊佰乾
    認識及盤店之事等語，及同案被告黃啟禎於本院更審調查時供稱：「（問：你是
    否有向徐淑娟頂讓創意服飾店？）有，我、乙○○還有吳育展共三人，楊佰乾是
    否有參與，因時間久了不記得」、「（問：你是否有借用創意服飾店刷卡機營業
    ？）有」、「（問：你與乙○○合夥時，他做那部分工作？）每樣工作都有參與
    」、「．．．我們同案人都有被關，而且也都被關出來，只有乙○○還沒有被關
    」等語，益證被告乙○○於原審辯稱：係伊個人向徐淑娟盤讓上開服飾店後不久
    ，經友人吳育展介紹將店盤與楊佰乾，並未向徐淑娟借用其服飾店之刷卡機，亦
    不認識黃啟禎云云，屬虛妄之詞，無可採信。
  (3)復據證人即信用卡中心職員甲○○於調查筆錄中證稱：信用卡中心因發現創意服
    飾店自八十五年十二月至八十六年一月間之請款金額激增至一百二十七萬元，遂
    派員按其登在中華日報之電話聯絡借款，對方在電話中約至臺南市○○路八十四
    號之綺麗廣告設計社見面，見面後果為其辦理刷卡借款之事等語；況據證人魏守
    禮於調查站證稱：彩瑄服飾店之負責人乃綽號「文仔」之人（並指認被告乙○○
    無訛）；及證人嚴慶祥亦於原審證稱：伊曾在上開服飾店內看見被告乙○○等語
    ，足證被告乙○○確有利用上開服飾店，經營上述「真刷卡、假消費」貸放重利
    業務之事實。
  (4)同案被告楊佰乾既以其名義受讓上開服飾店，並出具切結書，且在該服飾店出入
    ，已如前述，被告乙○○等復無法提供「李明泉」之真實身分以供查證是否果有
    此人假其名義行事，則同案被告楊佰乾在原審辯稱：伊自八十三年臥病在家後，
    即未再出門，見過乙○○，但未向他盤店，亦未借用上開刷卡機，應係李明泉借
    用其名義所為云云，無非虛飾之詞，亦不足採。
  (5)核計被告乙○○等收取月息百分之十五至三十之高利（年息百分之一百八十至百
    分之三百六十），已遠逾法定最高利率週年利率百分之二十以上，為與原本顯不
    相當之重利。證人嚴慶祥、魏守禮、于業雲因一時急迫，致不得已向被告等借款
    而允以重利為酬等情，亦據其於調查站陳述綦詳，另觀之被告乙○○等收取之利
    息甚重，足認均為趁其他借款人出於急迫，始為借貸。另被告乙○○等人自八十
    五年十二月間起經營上述業務，向聯合信用卡中心及發卡銀行詐騙消費款，迄八
    十六年一月間被查獲時止，營利一百二十七萬元，業據證人甲○○於調查站陳明
    在卷，按渠等於短期內獲利之豐。又據同案被告黃啟禎於本院更審調查時供稱其
    等為前揭行為，簽帳單是借款人買貨要簽的單據，請款單是我們跟銀行之間的關
    係等情，參諸前述各情，足見被告乙○○等人是於業務上偽造上開客戶刷卡消費
    紀錄後，據客戶簽具虛偽之簽帳單，登載於渠等業務上所作成之請款單上，持向
    聯合信用卡處理中心及發卡銀行請款，使聯合信用卡處理中心及發卡銀行陷於錯
    誤而如數付款，足生損害於上開中心及各發卡銀行，渠等並以此為賴以營生之職
    業，應足認定。
  (6)綜上所述，被告乙○○與已判決確定之黃啟禎、楊佰乾等人貸放收款上揭重利之
    事實，應堪認定，本件事證明確，被告乙○○之犯行洵堪認定。
  (7)至被告聲請傳訊「創意服飾店」刷卡借款之人查明係向何人借款？並調取請款單
    查明製作請款單之日期及製作人之筆跡，因本件事證已明確，無再為傳訊、調取
    請款單之必要；又被告等人以假消費真刷卡方式，向發卡銀行及聯合信用卡處理
    中心請領款項，共詐得一百二十七萬元得手，其詐欺取財之行為已既遂，至於事
    後借款持卡人有無向發卡銀行繳款，核與被告乙○○等人詐欺取財既遂罪之成立
    不生影響，附為敘明。
三、核被告乙○○所為，係犯刑法第二百十六條、第二百十五條之行使業務上登載不
    實文書罪、同法第三百四十條之常業詐欺罪及同法第三百四十五條之常業重利罪
    。其業務上登載不實文書之低度行為，應為行使之高度行為所吸收，不另論罪。
    被告乙○○與黃啟禎、楊佰乾、「李清清」等人就「彩瑄精品服飾店」部分之犯
    行，有犯意聯絡及行為分擔，為共同正犯。被告乙○○先後多次行使業務上登載
    不實文書之犯行，時間緊接，犯罪構成要件相同，顯係基於概括之犯意反覆為之
    ，均應依連續犯之規定論以一罪。又被告乙○○所犯上開三罪間，有方法結果之
    牽連關係，為牽連犯，應從一重之常業詐欺罪處斷。
四、原審予被告乙○○論科，並量處有期徒刑二年，固非無見。惟查（一）本件不能
    證明被告乙○○亦有參與「綺麗廣告設計社」部分之犯行，原審就被告乙○○於
    此部分亦論處，即有未洽。（二）又原審就「彩瑄精品服飾店」部分之犯行，未
    論黃啟禎、「李清清」為共同正犯，亦有未洽。被告上訴意旨仍執陳詞否認其有
    前揭犯行而指摘原判決對其有罪部分判決不當，雖無理由，惟判決既有可議，無
    可維持，應由本院將原判決關於被告乙○○部分撤銷改判。爰審酌被告乙○○年
    輕力強不知謀取正職，趁人急迫圖得重利惡性非輕，又不法得利甚鉅，對金融交
    易秩序亦有重大危害，且犯罪後飾詞狡辯毫無悔意等一切情狀，量處如主文第二
    項所示之刑，以資懲儆。
五、公訴意旨另以：被告乙○○夥同黃啟禎、李清清（年籍資料不詳）本於犯意之聯
    絡，於八十五年十一月間起，共同基於營利意圖，並意圖為自己不法之所有，在
    臺南市○○路八十四號虛設「綺麗廣告設計社」，並在報紙上刊登信用卡借款之
    廣告，招佯急需用錢之不特定人前往借款，乘客戶急迫需用金錢時貸以金錢，以
    每萬元，每月一千五百元至三千元之利息貸放，並約定借款人於借款時，需提供
    信用卡，供乙○○等人偽造刷卡消費紀錄後，據客戶之虛偽簽帳單，登載於其業
    務上所作成之請款單上，並持之向發卡銀行請款，以此為詐術方法，使發卡銀行
    陷於錯誤而如數付款，足生損害於發卡銀行，嗣因「綺麗廣告設計社」請款金額
    異常，經財團法人聯合信用卡中心發覺有異，而解除契約。因認被告乙○○於此
    部分亦涉有刑法第二百十六條、第二百十五條之行使業務上登載不實文書罪、同
    法第三百四十條之常業詐欺罪、同法第三百四十五條之常業重利罪嫌云云。訊據
    被告乙○○矢口否認有此部分之罪嫌，並辯稱伊未涉及在臺南市○○路八十四號
    虛設之「綺麗廣告設計社」等語。經查：
  (1)被告乙○○自退伍後，即於八十二年三月進入榮盈文具有限公司服務，於八十三
    年八月二十日離職，於八十四年七月十五日又入榮盈文具有限公司任職，迄八十
    五年十一月二十二日離職」等情，業據提出勞工保險卡為證（見本院上訴卷第二
    十頁背面、二十三頁）。而被告乙○○始終辯稱：伊並未與黃啟禎等人自八十四
    年七月間起，共同虛設信用卡特約商店「綺麗廣告設計社」等語，本院亦查無被
    告乙○○有涉及此部分之犯行。
  (2)此外，本院復查無其他積極證據足資證明被告另涉有此部分之犯行，公訴人復未
    能舉證證明被告乙○○確有此部分犯行，此部分尚屬不能證明被告乙○○犯罪，
    惟公訴人既認被告乙○○所涉此部分罪嫌，與上開有罪部分有連續或有方法結果
    之牽連關係，或屬實質上一罪，故本院就此部分爰不另為無罪之諭知，附為敘明
    。
據上論斷，應依刑事訴訟法第三百六十九條第一項前段、第三百六十四條、第二百九
十九條第一項前段，刑法第二十八條、第五十六條、第二百十六條、第二百十五條、
第三百四十條、第三百四十五條、第五十五條，罰金罰鍰提高標準條例第一條前段，
判決如主文。
本案經檢察官李傳來到庭執行職務。
中    華    民    國      九十二      年      十      月      十五      日
                                  臺灣高等法院臺南分院刑事第五庭
                                      審判長法官  楊    明    章
                                            法官  戴    勝    利
                                            法官  顏    基    典
右正本證明與原本無異。
如不服本判決，應於判決送達後十日內向本院提出上訴狀，其未敘述理由者並應於提
出上訴狀後十日內向本院補提理由書（應附繕本)。
                                      法院書記官  呂    嘉    文
中    華    民    國      九十二      年      十      月      十六      日
附錄本案論罪科刑適用之法條：
刑法第二百十六條：
行使第二百十條至第二百十五條之文書者，依偽造、變造文書或登載不實事項或使登
載不實事項之規定處斷。
刑法第二百十五條：
從事業務之人，明知為不實之事項，而登載於其業務上作成之文書，足以生損害於公
眾或他人者，處三年以下有期徒刑、拘役或五百元以下罰金。
刑法第三百四十四條：
乘他人急迫、輕率或無經驗貸以金錢或其他物品，而取得與原本顯不相當之重利者，
處一年以下有期徒刑、拘役或科或併科一千元以下罰金。
刑法第三百四十五條：
以犯前條之罪為常業者，處五年以下有期徒刑，得併科三千元以下罰金。
刑法第三百三十九條第一項：
意圖為自己或第三人不法之所有，以詐術使人將本人或第三人之物交付者，處五年以
下有期徒刑、拘役或併科一千元以下罰金。
刑法第三百四十條：
以犯前條之罪為常業者，處一年以上七年以下有期徒刑，得併科五千元以下罰金。


司法院資訊處製作；財團法人民間司法改革基金會備份。
